臺北高等行政法院判決　　　　　　　　　　　　　　九十二年度訴字第五三六九號
　　　　　　　　　　　　　　　.
　　原　　　告　強立製藥有限公司
　　代　表　人　甲○○
　　被　　　告　行政院衛生署
　　代　表　人　乙○○署長）.
　　訴訟代理人　丁○○
　　　　　　　　丙○○
右當事人間因藥事法事件，原告不服行政院中華民國九十二年十一月十三日院臺訴字
第○九二○○九一四六三號訴願決定，提起行政訴訟。本院判決如左：
　　主　文
原告之訴駁回。
訴訟費用由原告負擔。
　　事  實
一、事實概要：原告原持有被告核發之衛署成製字第○一一三○九號藥品許可證，於
    民國九十二年六月五日申請展延藥品許可證有效期間。經被告以九十二年七月十
    一日署授藥字第○九二○○○一三三○號書函復原告，准予展延上開藥品許可證
    有效期限一年。原告不服，以藥品優良製造規範，旨在管控中藥生產製造過程，
    確保中藥品質，其適用對象應以實際從事藥物製造生產或受委託製造之藥廠為限
    ，其固同時兼具藥品許可證持有者與藥物製造商二種身分，惟被告於酌定許可證
    展延期間，不應以許可證持有者是否為擬實施藥品優良製造規範之藥廠而有異，
    況以往慣例，被告均核准展延期限五年，本件逕行縮短期限，違反平等原則，請
    撤銷原處分云云，提起訴願，遭決定駁回，遂提起本件行政訴訟。
二、兩造聲明：
  (一)原告聲明：
  　1.訴願決定及原處分均撤銷。
    2.被告就原告所申請衛署成製字第○一一三○九號藥品許可證有效期間之展延，
      均應准予展延五年。
  (二)被告聲明：駁回原告之訴。
三、兩造之爭點：
　(一)原告主張之理由：
　　1.原告申請系爭藥品許可證展延時，藥事法第三十九條規定並未限制藥品製造許
      可證之申請者必須為藥品製造業者（藥物工廠）。易言之，所稱「藥品許可證
      之持有者」與「藥品製造業（藥物工廠）」二者乃屬不同之概念，而不論是藥
      品製造業者（藥物工廠）抑或非藥品製造業者（諸如藥品販賣業者），均得就
      藥品申請成為藥品製造許可證之持有者，此揆諸被告於八十四年二月十五日以
      衛署藥字第八四○一○二二三號函公告修正之「藥品委託製造實施要點」第三
      點規定「領有製造藥品許可證之藥商（以下簡稱委託者），於該藥品許可證有
      效期限內，得委託經中央衛生主管機關評定為具有製造同一劑型藥品能力之藥
      廠（以下簡稱受委託藥廠）製造。」及藥事法第十四條規定對藥商之定義為「
      本法所稱藥商，係指左列各款規定之業者，一、藥品或醫療器材販賣業者。二
      、藥品或醫療器材製造業者。」及藥品委託製造實施要點第三點所稱藥商並未
      排除藥品販賣業者自明。
    2.被告雖於八十九年五月二日以衛署中會字第八九○二三七八○號函公告「不擬
      實施藥品優良製造規範之各廠，其持有之藥品製造許可證展延時．．．每次展
      延一年」。惟細繹該藥品優良製造規範之內容，可知該規範旨在透過管控藥物
      之生產製造過程，進而以確保藥物品質。是以，該規範之適用對象即應以實際
      從事藥物製造、生產之藥品製造業（藥物工廠）為限，要不及於藥品製造許可
      證之持有者至明。蓋藥品製造許可證之持有者，非必為藥品製造業（藥物工廠
      ），故就未設有藥物工廠之單純持有藥品製造許可證者，並無從且亦無必要要
      求其實施藥品優良製造規範，從而，被告以申請藥品許可證展延者是否為擬實
      施藥品優良製造規範之藥廠，作為核准展延許可證有效期間長短之依據，顯然
      係限縮得申請藥品製造許可證之對象，而有違藥事法第三十九條規定。
    3.藥事法第四十二條第一項固然規定「中央衛生主管機關對於製造、輸入之藥品
      ，得依中華藥典及藥品優良製造規範，作為核發藥品許可證及展延許可證之基
      準。」，惟中央衛生主管機關（即被告）訂頒、公告之現行中華藥典與藥品優
      良製造規範，均係針對西藥（廠）而設，唯原告為傳統中藥廠，被告以原告未
      實施上開適用於西藥廠之藥品優良製造規範，作成縮短原告藥品許可證展延期
      間之處分，尤屬不當：
      (1)被告與經濟部於八十八年五月一日公告之「藥品優良製造規範」內容，乃係
        沿襲七十一年五月二十六日發布（七十九年八月八日修正）之「優良藥品製
        造標準」而為制定。然「優良藥品製造標準」訂定之初，原係針對西藥實施
        ＧＭＰ而設。基於中藥與西藥之屬性、成分不同，即中藥材係天然物，每一
        種中藥之原料成分含量既多元且複雜，與西藥係純化學製品，其成分可以定
        性定量控制，要無法同一而論，故當時乃未要求中藥廠需一併適用「優良藥
        品製造標準」，此觀諸「優良藥品製造標準」第五十八條規定「本標準於中
        藥暫緩實施」自明。
      (2)中、西藥之特性與製造過程迴然不同。詳言之，西藥係由單純（可定性、定
        量）之化學分子＼物質化合而成，然中藥則係取自動、植礦物類之天然物，
        該天然物之成分非但多元，且其成分之含量輒因時因（產）地而異，縱不受
        時地因素之影響，其所含之有效成分亦未必相同（即中藥不似西藥之得以定
        性定量）。此外，中藥所含之指標成分並不等同於其所含之有效成分，而此
        非但使中藥之處方較諸西藥來得複雜外，且亦使中藥與西藥之製造過程與所
        需廠設更是截然不同。惟被告公告之「藥品優良製造規範」內容，並無任何
        章節係針對中藥獨具之特性、製藥過程與廠設而予以規範，則被告以前揭規
        範應一體適用於中、西藥。要求傳統中藥廠應全面實行適用於西藥廠之「藥
        品優良製造規範」，未配合實施者，即不予核發藥品許可證及展延許可證，
        顯強傳統中藥廠所難並已嚴重侵害剝奪傳統中藥廠之營業工作權。
      (3)藥品優良製造規範第二條第五項規定「所有製程應符合既定之作業程序，並
        以明確而易評估之方式記載與保存足以追溯每批產品製造、加工、分裂、包
        裝、儲存、運銷等過程之紀錄，以確保產品數量品質合於既定規格。」惟現
        行由被告所訂頒之「中華藥典」，乃係針對西藥而為規定，其中對於中藥之
        規定則只有寥寥之七味藥（即丁香、大黃、甘草、黃連、蜂蜜、龍膽及蘆苓
        ）。換言之，對於種類不下千百種之中藥，並未見被告訂頒有任何藥典予以
        規範。此參諸行政院衛生署中醫藥委員會九十一年五月七日衛中會藥字第九
        一○○四五八二號函主旨所揭「查『中華藥典』係我國現行國家藥典，因收
        錄中藥品項尚有不足，本會現正規劃籌編相關中藥品項規格，納入中華藥典
        中．．．」中醫藥委員會九十年十二月五日之「加入ＷＴＯ後中藥原料藥及
        製劑之因應措施及管理原則」會議紀錄討論事項之提案一說明二之困難點第
        二項所載「中藥典尚未完成，規格尚未能及時訂定。」及擬辦第二項復載「
        配合中藥典、泡製規範、原料規格等制定，宜將真正具有療效或毒劇性之中
        藥納入管理。」同可證明中央衛生主管機關即被告對於中藥之品質與規格，
        目前並無一套完整之基準可供中藥廠遵循。準此，被告又如何得以要求中藥
        廠所製造之藥品符合藥品優良製造規範第二條第五項規定之「規格」？益證
        前揭藥品優良製造規範顯然不適用於傳統中藥廠，且被告在中藥藥典及適用
        於中藥之藥品優良製造規範訂頒前，強以適用西藥之藥品優良製造規範要求
        中藥廠一體適用，業已嚴重侵害、剝奪原告之營業工作權。
    4.被告所為展延藥品許可證處分，顯有違行政平等原則：
      (1)行政權之行使，不論在實體上或程序上，就相同事件應為相同處理，非有合
        理之正當理由，不得為差別待遇，是為行政行為應遵守之平等原則。倘行政
        處分與憲法之基本權、平等原則、比例原則等法律原則牴觸，該處分即屬違
        法處分，應予撤銷。
      (2)被告自八十九年五月二日公告「傳統未實施藥品優良製造規範之中藥製造廠
        實施藥品優良製造規範之步驟、期程及相關事項」後，對於未實施藥品優良
        製造規範之傳統中藥廠申請藥品許可證展延案，並未一視同仁均僅予展延一
        年。換言之，對於同未實施藥品優良製造規範之藥廠，被告仍有准予展延五
        年者，惟對於原告前揭藥品許可證卻僅准予展延一年，被告所為該展延一年
        之處分，顯然已違反行政平等原則。
  (二)被告主張之理由：
    1.本件原告係未實施藥品優良製造規範之傳統中藥製造廠，其藥品製造工廠之設
      備及衛生條件未符合藥品優良製造規範，能否確保其藥物安全與醫療效能，顯
      有疑慮。被告因考量原告製造優良藥品之能力未達現行法定標準，故依藥事法
      第四十七條第一項及第四十二條第一項之規定，並據藥物製造工廠設廠標準、
      藥品優良製造規範與被告八十九年五月二日衛署中會字第八九○二三七○八○
      號公告等相關法令，就尚未完成實施藥品優良製造規範之各廠，於藥品許可證
      展延時，每次僅核准其展延一年。
    2.原告主張其同時兼具藥品許可證持有者與藥物製造商二種身分，就許可證持有
      者之身分，可不受藥品優良製造規範之拘束，而指摘被告有違法不當云云。惟
      查：
      (1)藥事法第四十二條第一項明定：「中央衛生主管機關對於製造、輸入之藥品
        ，得依中華藥典及藥品優良製造規範，作為核發藥品許可證及展延許可證之
        基準。」故被告依該條規定，以藥品優良製造規範為展延原告藥品許可證有
        效期間之基準，乃於法有據。且前開藥事法規定，並未排除藥品許可證持有
        者得予除外。
      (2)查原告持有之「強立」肥兒散藥品許可證，乃藥品「製造」許可證。依藥事
        法第三十九條第一項規定，製造、輸入藥品，應申請中央衛生主管機關查驗
        登記，經核准發給藥品許可證後，始得製造或輸入。申言之，持有藥品製造
        許可證者，即可依許可證所載事項製造藥品，從而，被告審核許可證有效期
        間之展延，考量許可證持有者之製造能力，自屬合法允洽。否則，持有藥品
        許可證者，一旦實際製造藥品時，有品質或安全疑慮，反有害藥品製造許可
        證之公信力及藥事法之立法目的。本件原告縱自許為藥品製造許可證持有者
        ，仍不應規避藥事法第四十二條第一項及藥品優良製造規範等相關法令公告
        規定。
      (3)藥事法第五十八條規定「藥物工廠，非經中央衛生主管機關核准，不得委託
        他廠製造或接受委託製造藥物」，本件原告並未依法申請被告核准其委託他
        廠製造系爭許可證之藥品。為考量藥品品質與安全，在原告未依法申請並經
        被告核准其得委託他廠製造系爭許可證之藥品前，被告同意其展延許可證有
        效期間一年，已屬寬容。果若原告能在公告規定之期限前逐年分段完成藥品
        ＧＭＰ，或申請委託其他ＧＭＰ藥廠製造並經被告核准者，則其在本次核准
        展延之期間屆滿前，再依法申請展延者，被告當依其最新實際狀況，依相關
        法令規定核准其繼續展延。
    3.至原告又稱其被核准展延之期限僅一年，與一般廠商核准展延五年不同，而指
      摘被告行政裁量不當，有違信賴保護與平等原則云云，然查：
      (1)原告申請展延系爭藥品許可證之時間（九十二年六月五日），係在藥品優良
        製造規範（八十八年五月發布）及被告八十九年五月二日衛署中會字第八九
        ○二三七○八○號公告之後，本件無違信賴保護原則之問題。
      (2)被告針對已實施ＧＭＰ之中藥廠依法所申請展延之案件，均准其展延有效期
        間五年。至於其他未實施ＧＭＰ之傳統中藥廠，與本件情形相同者，被告亦
        均採同樣模式處置，而僅准展延一年。被告基於維護藥品品質與安全之正當
        理由，就相同情形者，為相同處置，無違平等原則。
      (3)衡諸藥事法第四十七條第一項之規定，每次展延，不得超過五年。被告核准
        原告之許可證展延一年，並未逾越藥事法規定最多五年之權限。且展延期間
        多久，本屬行政裁量權，此為原告所不爭。而被告核准本件藥品許可證展延
        一年，係基於前述各相關法令與公告之規定，乃依法行政，並有維護國民健
        康之正當理由，應無不當。
    4.原告述及中華藥典與藥品優良製造規範，均屬針對西藥（廠）而設，惟查：
      (1)中華藥典第五版雖收載計有七十三種生藥品項，內容涵括丁香、大黃、豆蔻
        、桂皮、黃連、甘草、遠志等等，惟與一般常用中藥約三百五十種尚有段距
        離，目前被告已於九十二年十一月五日公告含二百零三種品項之中華藥典第
        五版補篇中藥集草案。其間尚未納入國家規範內之品項，製藥廠仍需本乎確
        保民眾用藥安全為宗旨，依廠內既定規格將原料、產品容器、封蓋、標示材
        料與包裝材料加以選別後，才進行製造過程做成藥品。
      (2)藥品係用於救人，其安全及有效性本應被藥廠所確保，應是毋庸置疑，即使
        於早期被告也一樣奉為圭臬。如被告於六十二年五月二十九日會銜經濟部公
        告「藥物製造工廠設廠標準」（六十二年五月二十九日經濟部經（六二）農
        字第一五一八六號及衛署藥字第二一三八九號）第十八條已明文，中藥檢驗
        項目為藥廠設廠之規範。
      (3)而後被告奉遵人民用藥安全為要，於七十一年五月二十六日會銜經濟部公告
        實施「優良藥品製造標準」（七十一年五月二十六日經濟部經（七一）工字
        第○五八一號及衛署藥字第三八○○八六號）該標準第五十八條雖明訂：本
        標準於中藥暫緩實施，惟其注意事項（七十一年五月二十六日經濟部經（七
        一）工字○五八二號及衛署藥字第三八○○八七號），明文：上述人用藥品
        實施標準，暫以西藥劑型（包括中藥之西藥劑型）為限．．．，已將中藥濃
        縮製劑及中藥顆粒、錠、膠囊、軟膏等納入在案。
      (4)另被告八十九年五月二日公告傳統未實施藥品優良製造規範之中藥製造廠實
        施藥品優良製造規範之步驟、期程及相關事項，是在執行八十八年五月一日
        公告之「藥品優良製造規範」，而非七十一年五月二十六日公告之「優良藥
        品製造標準」，再予以重申。
      (5)中藥材雖係天然農作物，其所製成之中藥製劑不須經純化，即可進行定性及
        指標成分之定量，如被告於七十五年公告中藥藥品查驗登記應檢附薄層層析
        檢驗資料；於八十九年及九十一年分別公告十種基準方之濃縮製劑，其查驗
        登記新申請案及藥品許可證有效期間展延案，應依「中藥濃縮製劑制定指標
        成分定量法及規格注意事項」之規定，檢附相關資料辦理。另被告藥物食品
        檢驗局亦出版中藥檢驗方法專輯（含薄層層析鑑別法）及中藥濃縮製劑指標
        成分定量方法，顯示中藥進行定性及定量方法已為可行之方法。
    5.被告為確保民眾用藥安全及提昇藥業製造水準，推動傳統中藥廠實施ＧＭＰ，
      應受支持與肯定。況衡諸西藥、中藥濃縮製劑（科學中藥）、中藥之西藥劑型
      及動物用藥皆已於七十六年間完成ＧＭＰ，西藥更進一步再推動cＧＭＰ，準
      此，連動物用藥都實施ＧＭＰ之情形下，我國傳統中藥廠自無理由置全民用藥
      安全及藥品品質於不顧，不實施ＧＭＰ。被告歷年來為推動傳統中藥廠實施Ｇ
      ＭＰ，除健全相關法制加強宣導ＧＭＰ之推動以提升品質外，更執行下列相關
      行政措施：(一)結合產、官、學、研各界熟習ＧＭＰ人員組成「傳統中藥廠ＧＭ
      Ｐ推動輔導小組」。由經濟部工業局輔導有關硬體設備，藥物食品檢驗局負責
      輔導檢驗技術，並借重台灣區製藥工業同業公會已實行ＧＭＰ之業者經驗。(二)
      召集被告中醫藥委員會委員中具有ＧＭＰ實務經驗學者加上財團法人製藥技術
      發展中心之有關法規、製劑技術專業人員及傳統中藥廠所組成之台灣區中藥工
      業同業公會代表，多次開會研議，以反應傳統業者之實際需求。(三)各縣市衛生
      局人員積極參與，期以專業分工之方式，群策群力，共同研議推動。(四)逐年編
      列預算委託學術研究機構及公會或民間團體辦理ＧＭＰ講習、輔導及編寫ＧＭ
      Ｐ解說，俾利ＧＭＰ之順利推展，盡全力以宣導、觀摩、及培訓人才等方式逐
      步推動。尤其，中國大陸藥廠將於九十三年六月三十日全面實施ＧＭＰ，為因
      應我國加入ＷＴＯ後之國際情勢，必需強化競爭力，更應積極推動藥廠全面實
      施藥品ＧＭＰ。
　　理  由
一、本件原告經合法通知，未於言詞辯論期日到場，核無行政訴訟法第二百十八條準
    用民事訴訟法第三百八十六條各款所列之情事，爰依被告之聲請，由其一造辯論
    而為判決，合先敘明。
二、按「中央衛生主管機關對於製造、輸入之藥品，得依中華藥典及藥品優良製造規
    範，作為核發藥品許可證及展延許可證之基準。」、「藥物製造、輸入許可證有
    效期間為五年，期滿仍須繼續製造、輸入者，應事先申請中央衛生主管機關核准
    展延之。但每次展延，不得超過五年。逾期未申請或不准展延者，撤銷其許可證
    。」為藥事法第四十二條第一項及第四十七條第一項所明定。被告為推動藥品製
    造廠實施ＧＭＰ，以維護全民健康、確保民眾用藥安全及提昇藥業製造水準，且
    為兼顧已設廠之傳統中藥業者權益，分別於七十一年五月二十六日與經濟部會銜
    公告藥品優良製造標準、七十一年十月二十一日公告推動國內藥廠實施優良藥品
    製造標準輔導獎勵措施方案、八十年六月二十七日公告自八十年七月一日起中藥
    傳統劑型藥品製造廠實施「優良藥品製造標準」注意事項。為有效推動藥廠全面
    實施藥品ＧＭＰ，被告復與經濟部會銜修正發布「藥物製造工廠設廠標準」明定
    藥物工廠應實施優良製造規範，八十八年五月一日再與經濟部會銜公告「藥品優
    良製造規範」，八十九年五月二日以衛署中會字第八九○二三七八○號公告傳統
    未實施藥品優良製造規範之中藥製造廠實施藥品優良製造規範之步驟、期程及相
    關事項，其中公告事項四規定，自即日起不擬實施優良製造規範之各廠，其持有
    之藥品製造許可證展延時，均比照公告事項一、(二)４之Ｂ級辦理。每次展延一年
    ，至多展延至九十四年二月二十八日止。本件原告係未實施藥品優良製造規範之
    傳統中藥製造廠，此為兩造所不爭執，被告考量其藥品製造工廠之設備及衛生條
    件未符合藥品優良製造規範，為確保藥品安全與醫療效能，以原告製造優良藥品
    之能力未達現行法定標準，依前揭規定，核准展延本件藥品許可證有效期限一年
    ，核屬其裁量權之行使，於法不悖。
三、原告主張許可證持有者可不受藥品優良製造規範之拘束，又未實施ＧＭＰ之原持
    有藥品許可證者，得委託符合ＧＭＰ之他廠製造，其縱不實施ＧＭＰ，亦得委託
    他廠製造，可不受藥品優良製造規範之拘束云云。查藥事法第四十二條第一項規
    定並未排除藥品許可證持有者之適用，且系爭藥品許可證，依藥事法第三十九條
    第一項規定，製造、輸入藥品，應申請中央衛生主管機關查驗登記，經核准發給
    藥品許可證後，始得製造或輸入；持有藥品製造許可證者，可依許可證所載事項
    製造藥品，則被告審核許可證有效期間之展延，以許可證持有者之製藥能力為考
    量之依據，自屬合法。否則，持有藥品許可證者，一旦實際製造藥品，而有品質
    或安全疑慮，反有害藥品製造許可證之公信力及藥事法之立法目的。又依藥事法
    第五十八條規定，藥物工廠，非經中央衛生主管機關核准，不得委託他廠製造或
    接受委託製造藥物，依被告抗辯原告並未依法申請被告核准委託他廠製造本件許
    可證之藥品，則為考量藥品品質與安全，被告同意其展延許可證有效期間一年，
    已兼顧原告之利益，並無不當。
四、原告又主張對於同未實施藥品優良製造規範之藥廠，被告仍有准予展延五年者，
　　其間顯有差別待遇，並提出被告機關中醫藥委員會八十九年五月廿四日衛中會藥
　　字第八○○四八六三號函准長青製廠有限公司（下稱長青公司）所有四項藥物特
　　許可證展延至九十四年八月十三日之公函影本一件。惟此為被告所否認，並辯稱
    同屬未實施ＧＭＰ藥廠所有之藥品許可證申請展延時，一律准予一年等語。經查
    ，原告所舉之長青公司是否與原告相同，均為未實施ＧＭＰ之藥廠，原告並未舉
    證以實其說，是其主張與長青公司相較，其間顯有差別待遇一節尚難採信。
五、按行政機關依裁量權所為之行政處分，以其作為或不作為逾越權限或濫用權力者
　　為限，行政法院得予撤銷。行政訴訟法第二百零一條定有明文。綜合上開說明，
　　被告准予系爭藥品許可證展延一年既無逾越法律之授權，又非與法律授權之目的
　　不符，即被告所為展延一年之裁量並無瑕疵，自應予以維持。原告仍執前詞及個
　　人主觀之見解，訴請撤銷原處分與訴願決定，並請求被告就原告所申請藥品許可
　　證有效期間之展延，應為准予展延五年之處分，為無理由，應予駁回。
據上論結，本件原告之訴為無理由，爰依行政訴訟法第九十八條第三項前段、第二百
十八條，民事訴訟法第三百八十五條第一項前段，判決如主文。
中　　華　　民　　國　　九十三　　　年　　　十一　　月　　　三　十  　　日
                                  臺北高等行政法院  第七庭
                                            審判長  法  官　鄭小康
      　　　　　　　　　　　　　　　　　　　　      法　官　林金本
      　　　　　　　　　　　　　　　　　　　　      法　官　黃秋鴻
右為正本係照原本作成。
如不服本判決，應於送達後二十日內，向本院提出上訴狀並表明上訴理由，如於本判
決宣示後送達前提起上訴者，應於判決送達後二十日內補提上訴理由書（須按他造人
數附繕本）。
中　　華　　民　　國　　九十三　　　年　　　十一　　月　　　三　十  　　日
                                                    書記官  張靜怡
